臺灣臺中地方法院刑事判決　　　　　　　 96年度簡字第940號
公　訴　人　臺灣臺中地方法院檢察署檢察官
被　　　告　甲○○
上列被告因違反商業會計法等案件，經檢察官提起公訴（96年度
偵緝字第2502號、第2503號），被告自白犯罪，本院認為宜以簡
易判決處刑，裁定由受命法官獨任逕以簡易判決處刑如下：
    主    文
甲○○共同商業負責人，以明知為不實之事項，而填製會計憑證
，處有期徒刑參月，如易科罰金，以銀元參佰元即新臺幣玖佰元
折算壹日。
    事實及理由
一、本件犯罪事實及證據，除起訴書犯罪事實欄內有關「甲○○
    明知特約商店負責人不得以刷卡方式從事非實際消費性之簽
    帳融資墊付現款，竟與廖崇龍、陳樹金、馮世凱（原名馮議
    輝）等人」之記載，應補充為「甲○○明知特約商店負責人
    不得以刷卡方式從事非實際消費性之簽帳融資墊付現款，竟
    與廖崇龍、陳樹金、馮世凱（原名馮議輝）、歐陽天羿、檀
    秋福等人」，暨證據欄應補充「被告於本院審理時之自白」
    為證據外，其餘均引用檢察官起訴書之記載。
二、比較新舊法部分：被告甲○○行為後，刑法及刑法施行法業
    於民國九十四年二月二日經總統以華總一義字第０九四００
    ０一四九０一號令修正公布，並於九十五年七月一日施行。
    按行為後法律有變更者，適用行為時之法律，但行為後之法
    律有利於行為人者，適用最有利於行為人之法律，現行刑法
    第二條第一項定有明文。此條規定乃與刑法第一條罪刑法定
    主義契合，而貫徹法律禁止溯及既往原則，係規範行為後法
    律變更所生新舊法律比較適用之準據法，是刑法第二條本身
    雖經修正，但刑法第二條既屬適用法律之準據法，本身尚無
    比較新舊法之問題，應一律適用裁判時之現行刑法第二條規
    定以決定適用之刑罰法律，先予辨明。又以本次刑法修正之
    比較新舊法，應就罪刑有關之共犯、未遂犯、想像競合犯、
    牽連犯、連續犯、結合犯，以及累犯加重、自首減輕暨其他
    法定加減原因（如身份加減）與加減例等一切情形，本於統
    一性及整體性原則，綜其全部罪刑之結果而為比較，亦有最
    高法院九十五年度第八次刑庭會議決議可資參照。經查：
（一）被告行為後，刑法第五十五條後段之牽連犯規定，業於九
      十四年一月七日經修正刪除，並於九十五年七月一日生效
      施行。而刑法修正之後，原屬牽連犯之數個犯罪行為，依
      新法應數罪併罰，比較修正前之規定，可依裁判上一罪論
      處，顯然修正後之規定並未較有利於被告，依修正後刑法
      第二條第一項規定，應適用行為時即修正前刑法第五十五
      條後段之規定，從重論以一罪，較為有利於被告。
（二）被告行為後，刑法第二十八條業經修正公布施行，修正後
      刑法第二十八條規定：「二人以上共同實行犯罪之行為者
      ，皆為正犯。」，與修正前同條規定：「二人以上共同實
      施犯罪之行為者，皆為正犯。」不同，但在本件中，修正
      後之規定並無較有利於被告之情形，依修正後刑法第二條
      第一項從舊從輕原則，應依修正前刑法第二十八條規定論
      處。
（三）再查被告行為後，業已增訂刑法施行法第一條之一，並規
      定：「中華民國九十四年一月七日刑法修正施行後，刑法
      分則編所定罰金之貨幣單位為新臺幣。九十四年一月七日
      刑法修正時，刑法分則編未修正之條文定有罰金者，自九
      十四年一月七日刑法修正施行後，就其所定數額提高為三
      十倍。但七十二年六月二十六日至九十四年一月七日新增
      或修正之條文，就其所定數額提高為三倍」，是就現行刑
      法中，有關於罰金刑處罰之規定，即有就新舊法比較之必
      要，惟經比較增訂之刑法施行法第一條之一與被告行為時
      之罰金罰鍰提高標準條例第一條前段、現行法規所定貨幣
      單位折算新臺幣條例第二條結果，二者規定適用之結果並
      無不同，自應適用裁判時之法律即刑法施行法第一條之一
      （最高法院九十六年度臺上字第一一三六判決意旨參照）
      。
（四）再被告行為後，刑法第三十一條第一項業經修正公佈施行
      ，修正後刑法第三十一條第一項規定：「因身分或其他特
      定關係成立之罪，其共同實行、教唆或幫助者，雖無特定
      關係，仍以正犯或共犯論。但得減輕其刑。」，與修正前
      同條項規定：「因身分或其他特定關係成立之罪，其共同
      實施或教唆幫助者，雖無特定關係，仍以共犯論。」不同
      ，比較新舊法結果，修正後之規定較有利於被告，依修正
      後刑法第二條第一項從舊從輕原則，應依修正後刑法第三
      十一條第一項之規定論處。
（五）被告行為後，罰金罰鍰提高標準條例第二條業已刪除，而
      刑法第四十一條第一項前段關於易科罰金之折算標準已由
      舊法之銀元一百元、二百元、三百元修正為新臺幣一千元
      、二千元、三千元，因屬科刑規範事項之變更，其折算標
      準為裁判時所應諭知，自有就新舊法規定比較之必要，經
      比較新舊法結果，被告行為後之新法並未較有利於被告，
      是依刑法第二條第一項前段之規定，本件應適用被告行為
      時之舊法即依修正前刑法第四十一條第一項前段、修正前
      罰金罰鍰提高標準條例第二條、現行法規所定貨幣單位折
      算新臺幣條例第二條之規定，諭知以銀元三百元折算一日
      為易科罰金之折算標準。
（六）被告行為後，刑法第三十三條第五款業於九十四年二月二
      日以華總一義字第０九四０００一四九０一號令修正公布
      ，並自九十五年七月一日起施行；修正後刑法第三十三條
      第五款規定「罰金：新臺幣一千元以上，以百元計算之。
      」，與修正前刑法第三十三條第五款規定「罰金：一元以
      上。」不同。比較新舊法結果，以舊法較有利於行為人，
      新法並無對被告較為有利之情形，故依刑法第二條第一項
      前段規定，本案關於論罪之法定刑罰金部分，自應適用行
      為時之法律即修正前刑法第三十三條第五款規定決定其罰
      金部分之法定刑。
（七）再被告行為後，商業會計法業於九十五年五月二十四日修
      正公布，其中第七十一條第一款關於商業負責人填製不實
      會計憑證之處罰規定，法定刑由「五年以下有期徒刑、拘
      役或科或併科新臺幣十五萬元以下罰金」，修正為「五年
      以下有期徒刑、拘役或科或併科新臺幣六十萬元以下罰金
      」，經依修正後刑法第二條第一項之規定，比較修正前後
      商業會計法第七十一條第一款之刑度，修正後之規定並未
      較有利於被告，自應適用行為時即修正前之規定論處。
三、按會計憑證，依其記載之內容及其製作之目的，亦屬文書之
    一種，凡商業負責人、主辦及經辦會計人員或依法受託代他
    人處理會計事務之人員，以明知為不實事項而填製會計憑證
    或記入帳冊者，即該當於商業會計法第七十一條第一款之罪
    ，本罪乃刑法第二百十五條業務上文書登載不實罪之特別規
    定，自應優先適用（最高法院九十二年臺上字第三六七七號
    判例要旨參照）；另按商業會計法第七十一條第一款所處罰
    者，係商業負責人、主辦及經辦會計人員或依法受託代他人
    處理會計事務之人員，以明知為不實之事項，而填製會計憑
    證或記入帳冊之行為。商業會計法第四條規定：本法所稱商
    業負責人依公司法第八條、商業登記法第九條及其他法律有
    關之規定。而公司法第八條規定，本法所稱公司負責人，在
    無限公司、兩合公司為執行業務或代表公司之股東；在有限
    公司、股份有限公司為董事。同條第二項規定，公司之經理
    人或清算人，股份有限公司之發起人、監察人、檢查人、重
    整人或重整監督人，在執行職務範圍內，亦為公司負責人。
    商業登記法第九條規定：本法所稱商業負責人，在獨資組織
    者，為出資人或其法定代理人；合夥組織者，為執行業務之
    合夥人。同條第二項規定經理人在執行職務範圍內亦為商業
    負責人。足見商業會計法第七十一條第一款所處罰者，僅限
    於商業負責人、主辦及經辦會計人員或依法受託代他人處理
    會計事務之人員。如未具上開身分者，應與有該身分者共犯
    ，始有依該法論處之餘地（最高法院九十四年度臺上字第七
    三三四號判決意旨參照）；再按以信用卡刷卡消費，特約商
    店必須製作簽帳單一式三聯，由刷卡人於其上簽名認證後，
    特約商店除將其中一聯交由刷卡人收執，一聯持向財團法人
    聯合信用卡處理中心或發卡銀行請款外，另一聯則由特約商
    店留存作為內部憑證，再憑以製作記帳憑證並登入帳簿，於
    此簽帳單乃足以證明會計事項發生之會計憑證，被告以假消
    費真借款之不實事項，填製簽帳單，縱其等未按規定設置帳
    簿，仍應成立商業會計法第七十一條第一款之罪（最高法院
    八十八年度臺上字第一一四九號判決意旨參照）。核被告所
    為，係犯修正前商業會計法第七十一條第一款之商業負責人
    填製不實會計憑證罪、刑法第三百三十九條第一項之詐欺取
    財罪，其所犯修正前商業會計法第七十一條第一款之商業負
    責人填製不實會計憑證罪及刑法第三百三十九條第一項之詐
    欺取財罪二罪間，有方法結果之牽連關係，應從一重論以修
    正前商業會計法第七十一條第一款之商業負責人填製不實會
    計憑證罪。
四、另按現行刑法關於正犯、從犯之區別，係以其主觀之犯意及
    客觀之犯行為標準，凡以自己犯罪之意思而參與犯罪，無論
    其所參與者是否係犯罪構成要件之行為，皆為正犯，其以幫
    助他人犯罪之意思而參與犯罪，其所參與者，苟係犯罪構成
    要件之行為，亦為正犯，必以幫助他人犯罪之意思而參與犯
    罪，其所參與者又為犯罪構成要件以外之行為，始為從犯。
    故共同實施犯罪行為之人，在合同意思範圍以內，各自分擔
    犯罪行為之一部，相互利用他人之行為，以達其犯罪之目的
    者，即應對於全部所發生之結果，共同負責。且共同正犯之
    意思聯絡，原不以數人間直接發生者為限，即有間接之聯絡
    者，亦包括在內。如甲分別邀約乙、丙犯罪，雖乙、丙間彼
    此並無直接之聯絡，亦無礙於其為共同正犯之成立。又共同
    正犯，係共同實施犯罪行為之人，在共同意思範圍內，各自
    分擔犯罪行為之一部，相互利用他人之行為，以達其犯罪之
    目的，其成立不以全體均參與實施犯罪構成要件之行為為要
    件；參與犯罪構成要件之行為者，固為共同正犯；以自己共
    同犯罪之意思，參與犯罪構成要件以外之行為，或以自己共
    同犯罪之意思，事前同謀，而由其中一部分人實行犯罪之行
    為者，亦均應認為共同正犯，使之對於全部行為所發生之結
    果，負其責任（最高法院九十二年度臺上字第五四０七號及
    九十二年度臺上字第二八二四號著有判決可資參照）。查被
    告與另案共犯廖崇龍、陳樹金、馮世凱、歐陽天羿、檀秋福
    等人就上開犯行，互有犯意之聯絡及行為之分擔，均為共同
    正犯。惟按刑法第三百四十條之常業詐欺罪與刑法第三百三
    十九條之普通詐欺罪，二者罪質本屬相同，僅前者係以行為
    人有以犯普通詐欺罪為業，即恃之以為生，致適用法條有所
    不同，故常業詐欺罪之共同正犯，必須行為人均有以犯普通
    詐欺罪為業，即恃之以為生之情形，始克構成。若無恃以為
    生之普通詐欺犯與常業詐欺犯共同犯詐欺罪者，其無恃以為
    生之普通詐欺犯僅能論以普通詐欺罪，不能以常業詐欺罪之
    共同正犯論處（最高法院九十年度臺上字第四七０八號判決
    參照）。查本案中並無積極證據足資證明被告有何恃以為生
    之常業詐欺犯意，故被告與同案被告廖崇龍等人共犯者，仍
    為刑法第三百三十九條之普通詐欺取財罪。又被告固無商業
    會計法第七十一條第一款之商業負責人之身分，然同案被告
    陳樹金為昱鑫公司之負責人，被告與具有商業負責人身分之
    陳樹金共同犯罪，為刑法第三十一條第一項之純正身份犯。
五、爰審酌被告為圖財產上不法之利益而犯上開之罪，其犯罪手
    段固屬平和，然所為已影響社會經濟秩序，且使國泰世華銀
    行受有呆帳風險，然犯罪所得非鉅，暨其於本院審理時業已
    坦承犯行，並與國泰世華銀行達成訴訟上和解，犯罪後尚有
    悔意之犯罪後態度等一切情狀，量處如主文所示之刑，並依
    修正前刑法第四十一條第一項前段、修正前罰金罰鍰提高標
    準條例第二條、現行法規所定貨幣單位折算新臺幣條例第二
    條之規定，諭知易科罰金之折算標準，以資懲儆。又被告犯
    罪時間雖在九十六年四月二十四日以前，惟中華民國九十六
    年罪犯減刑條例係於九十六年七月十六日施行，而被告於偵
    查中經臺灣臺中地方法院檢察署於九十五年十月二十四日發
    布通緝，嗣於九十六年七月三十一日為警緝獲，有臺灣臺中
    地方法院檢察署九十五年十月二十四日中檢惠偵姜緝字第四
    六二五號通緝書一份及臺中市警察局第五分局通緝案件報告
    書一份附於偵查卷可稽，則依同條例第五條：「本條例施行
    前，經通緝而未於中華民國九十六年十二月三十一日以前自
    動歸案接受偵查、審判或執行者，不得依本條例減刑。」之
    規定，自不得予以減刑，併此敘明。
據上論斷，應依刑事訴訟法第四百四十九條第二項、第四百五十
四條，修正前商業會計法第七十一條第一款，刑法第十一條前段
、第二條第一項、第三十一條第一項、第三百三十九條第一項，
修正前刑法第二十八條、第五十五條後段、第四十一條第一項前
段，刑法施行法第一條之一第一項、第二項前段，修正前罰金罰
鍰提高標準條例第二條，現行法規所定貨幣單位折算新臺幣條例
第二條，判決如主文。
中　　華　　民　　國　　96　　年　　9 　　月　　17　　日
                  刑事第十庭    法  官  黃炫中
上正本證明與原本無異。
如不服本判決，應於收送達後10日內向本院提出上訴書狀（應敘
述具體理由並附繕本）。
                                書記官  黃珮華
中　　華　　民　　國　　96　　年　　9 　　月　　17　　日
附錄論罪科刑法條
商業會計法第71條第1款
商業負責人、主辦及經辦會計人員或依法受託代他人處理會計事
務之人員有下列情事之一者，處5年以下有期徒刑、拘役或科或
併科新臺幣60萬元以下罰金：
一、以明知為不實之事項，而填製會計憑證或記入帳冊。
中華民國刑法第339條
（普通詐欺罪）
意圖為自己或第三人不法之所有，以詐術使人將本人或第三人之
物交付者，處5年以下有期徒刑、拘役或科或併科1千元以下罰金
。
以前項方法得財產上不法之利益或使第三人得之者，亦同。
前二項之未遂犯罰之。
